臺灣苗栗地方法院刑事判決　　　　　　　　96年度易字第39號
公　訴　人　臺灣苗栗地方法院檢察署檢察官
被　　　告　乙○○
　　　　　　　　　　8號
上列被告因違反商標法案件，經檢察官聲請簡易判決處刑（95
年度偵字第2647號），本院苗栗簡易庭認不宜以簡易判決處刑，
判決如下：
    主  文
乙○○連續明知為未得商標權人同意，於同一商品使用相同之註
冊商標之商品而販賣，處拘役伍拾日，如易科罰金以銀元參佰元
即新臺幣玖佰元折算壹日。
    事  實
一、乙○○明知附表一所示商標名稱及圖樣，係臺灣菸酒股份有
    限公司（下稱臺灣菸酒公司）；附表二所示商標名稱及圖樣
    ，係日本香煙產業股份有限公司、瑞士商大衛朵夫公司及英
    美菸草台灣公司，依法向我國經濟部智慧財產局（中央標準
    局）申請註冊取得商標專用權，核准使用於各類菸、菸草等
    產品，為相關大眾所共知之著名商標，於商標專用期間內享
    有禁止他人於相同或類似商品為相同或類似使用之排他性權
    利，目前均仍於商標專用期間及延展專用期間（詳如附表三
    ）內；亦明知不詳姓名年籍成年男子，自民國93年底起，兜
    售予其之長壽白軟包淡菸、長壽黃硬盒菸、長壽尊爵圓角包
    淡菸、長壽尊爵硬盒低淡菸、CASTER 5 MILD 香菸、CASTER
    7 MILD香菸、新樂園淡菸、峰牌香菸、SEVEN STARS 香菸、
    七星硬盒香菸、七星硬盒淡菸、至尊大衛杜夫香菸、大衛杜
    夫淡菸、大衛杜夫（黑色）香菸、555 牌香菸，均係未經前
    揭商標專用權人同意或授權，而擅自使用相同之商標圖樣於
    同一商品之仿冒商標商品，竟基於販賣仿冒商標商品營利之
    概括犯意，而以CASTER 5 MILD 香菸、CASTER7 MILD香菸、
    長壽白軟包淡菸、長壽黃硬盒菸，每條（10包）新臺幣（下
    同）130 元；新樂園淡菸每條190 元；長壽尊爵圓角包淡菸
    、長壽尊爵硬盒低淡菸、555 牌香菸、峰牌香菸、SEVENSTA
    RS香菸、七星硬盒香菸、七星硬盒淡菸、至尊大衛杜夫香菸
    、大衛杜夫淡菸、大衛杜夫（黑色）香菸，每條200 元之低
    價購入後，旋即在苗栗縣頭份鎮下公園內陳列販售，以新樂
    園淡菸、長壽尊爵圓角包淡菸、長壽尊爵硬盒低淡菸、555
    牌香菸、峰牌香菸、SEVEN STARS 香菸、七星硬盒香菸、七
    星硬盒淡菸、至尊大衛杜夫香菸、大衛杜夫淡菸、大衛杜夫
    （黑色）香菸，每條225 元；CASTER 5 MILD 香菸、CASTER
    7 MILD香菸、長壽白軟包淡菸、長壽黃硬盒菸，每條150 元
    之價格，販售予不特定顧客，嗣於：
（一）94年12月22日上午10時50分許，在苗栗縣頭份鎮下公園內
      ，為苗栗縣警察局頭份分局頭份派出所（以下稱頭份分局
      頭份派出所）員警，會同苗栗縣政府財政局菸酒管理課人
      員，當場查獲，並扣得仿冒之長壽白軟包淡菸20包、長壽
      黃硬盒菸20包、長壽尊爵圓角包淡菸90包、長壽尊爵硬盒
      低淡菸20包、新樂園淡菸20包、CASTER 5 MILD 香菸21包
      、峰牌香菸10包、SEVEN STARS 香菸10包、七星硬盒香菸
      18包、七星硬盒淡菸20包、大衛杜夫淡菸20包、大衛杜夫
      （黑色）香菸20包、至尊大衛杜夫香菸10包、555 牌香菸
      20 包 （共319 包）。
（二）乙○○復承前販賣仿冒商標商品營利之犯意，於95年1 月
      12日上午，利用不知情之重度智障女子李玉美（另經檢察
      官為不起訴處分），在同一地點，為其販售上開仿冒香菸
      ，於同日上午10時30分許，經頭份分局頭份派出所員警，
      會同苗栗縣政府財政局菸酒管理課人員，再度當場查獲（
      惟乙○○於查獲之際，趁機逃逸），並扣得仿冒之長壽黃
      硬盒菸16包、長壽白軟包香菸16包、長壽尊爵硬盒低淡菸
      13包、長壽尊爵圓角包淡菸6 包、新樂園淡菸10包、白大
      衛杜夫香菸22包、紅大衛杜夫香菸12包、黑大衛杜夫香菸
      10包、七星硬盒香菸38包、七星硬盒淡菸21包、CASTER 7
      MILD香菸20包、CASTER 5 MILD 香菸10包、SEVEN STARS
      香菸20包菸（共214 包）。
二、案經臺灣菸酒公司訴由苗栗縣頭份分局報請臺灣苗栗地方法
    院檢察署檢察官偵查後聲請簡易判決處刑。
    理  由
壹、程序方面：
    證人李玉美、臺灣菸酒公司職員丙○○2 人於警詢中之陳述
    ，均係被告以外之人於審判外之陳述，原無證據能力，但檢
    察官及被告乙○○於本件言詞辯論終結前，均未對證人李玉
    美2 人上述證詞之證據能力表示異議。而本院依據其等言詞
    陳述作成時之情況觀察，認無不適當之情形，依據刑事訴訟
    法第159 條之5 第1 項、第2 項之規定，本院自得將之採為
    認定犯罪事實之證據，附此敘明。
貳、實體方面：
一、訊據被告乙○○對於上揭犯罪事實欄一（一）部分違反商標
    法之犯行坦承不諱（參本院審卷96年1 月29日準備程序筆錄
    第3 頁、96年6 月6 日審判筆錄第10頁），核與證人即臺灣
    菸酒公司職員丙○○之陳述，及證人苗栗縣警察局頭份分局
    頭份派出所員警甲○○證述查獲之情節相符（參本院審卷96
    年6 月27日審判筆錄第34頁），復有苗栗縣政府查獲違法嫌
    疑菸酒案件現場處理紀錄表、苗栗縣政府菸酒查緝小組平時
    稽查紀錄表、苗栗縣政府財政局菸酒管理課訪談紀錄、苗栗
    縣政府扣押物收據、經濟部中央標準局商標註冊證2 份、中
    華民國商標註冊證4 份、臺灣菸酒公司94年12月28日台菸酒
    菸字第0940027776號函、經濟部智慧財產局96年4 月30日（
    96）智商0924字第09680194940 號函及同函所附的商標註冊
    簿、傑太日煙國際股份有限公司95年1 月11日JTＺ○○○○○○○○○
    1 號函、新加坡商帝國菸草股份有限公司台灣分公司95年1
    月13日94年營字第200 號函、英美菸草台灣公司95年1 月23
    日函覆苗栗縣政府94年12月29日府財菸字第0940151524號函
    之函文、苗栗縣政府95年3 月1 日府財菸字第0950023411號
    行政處份書等附卷足參，被告此部分自白顯與事實相符，此
    部分違反商標法之犯行，堪已認定。
二、被告乙○○矢口否認有為犯罪事實欄一（二）違反商標法之
    犯行，辯稱：伊有在上開地點開麵店，但沒有販賣香菸，是
    有人拿香菸到伊店裡販賣，警察說是伊販賣的，但香菸不是
    伊的，是客人到伊店裡吃麵時，把香菸放到伊店裡面的。第
    2 次警察查獲時，李美玉在旁邊，是警察要她去警局作筆錄
    ，但她連時間都看不懂，即使拿100 元給她找，她也不會找
    ，怎麼賣香菸。以前伊有因販賣仿冒香菸被抓，當時被罰5
    萬元，後來伊的女兒說不要賣了，伊就沒有再賣了等語。
三、然查：
（一）證人李玉美於警詢時證稱：「查獲之香菸係1 名叫乙○○
      的女子所有，伊不知乙○○之年齡、身材，只知其住在竹
      南。查獲仿冒之香菸進貨價格及數量伊不清楚，是乙○○
      把香菸放在公園內要伊幫忙販賣，伊知道伊所販賣的香菸
      是仿冒的，每包進口香菸賣50元，長壽煙1 包賣20元，賣
      出1 條七星共約1000元，香菸都是賣給公園裡的老人家，
      賣出多少香菸記不清楚，賺的錢都是乙○○拿去。」等語
      。並於員警提供被告口卡時，指認所稱之乙○○確係被告
      乙○○無訛（以上見95年度偵字第2646號卷第6 頁、第9
      頁）。而後渠於偵查中復證稱：「查獲仿冒之香菸不是伊
      的，而是伊於警局中所稱之乙○○的」等語（以上見95年
      度偵字第2646號卷第64頁）。是由證人李美玉之證述，可
      知渠係證稱為警查扣之上述仿冒商標的香菸，係被告乙○
      ○所有，且渠在苗栗縣頭份鎮下公園幫忙被告乙○○販賣
      上開仿冒商標香菸，大多數是老人家購買等情。
（二）證人苗栗縣警察局頭份分局頭份派出所員警丁○○於本院
      審理時結證稱：當日查獲李玉美販賣上開仿冒香菸時，係
      由伊對李玉美進行詢問，當日李玉美之精神狀態良好，對
      伊之詢問都能理解及回答伊的問題。李玉美指稱係乙○○
      叫她去賣香菸的，所以伊才用傳喚通知書通知被告乙○○
      到派出所製作筆錄等語（見本院審卷96年6 月6 日審判筆
      錄第7 頁）。由此可知證人李玉美為警查獲當日指證被告
      乙○○時，精神狀態良好，對員警之詢問皆能理解而為自
      主陳述，並未因其智能障礙而受影響。再查，證人李玉美
      僅證述係何人要求其幫忙販賣上開仿冒香菸，其證述之事
      項要屬簡單，並非複雜而需繁複思索之事項。而證人李玉
      美於警詢時及偵訊時，皆明確證稱被告乙○○確係上開仿
      冒香菸之所有人，已如前述。且證人李玉美智能雖有障礙
      ，但非全無智能，其智能雖不及其同年齡之人，然全非毫
      無辨識外界事務之能力。此與一般幼童，其智能雖不及一
      般成年人，但其證詞之證明力並非當然不及於一般成人之
      情形相同。且有智能障礙之人，其心思比智能正常之人單
      純、直接，反而較無虛偽陳述之可能。因此，證人李玉美
      上述證詞之真實性，應可認定。
（三）復斟酌卷附之苗栗縣政府查獲違法嫌疑菸酒案件現場處理
      紀錄表、苗栗縣政府菸酒查緝小組平時稽查紀錄表，及苗
      栗縣警察局頭份分局頭份派出所案件扣押物品目錄清冊表
      （詳見95年度偵字第2646號卷第25頁、95年度偵字第2647
      號卷第11頁至第12頁）所示，可見被告乙○○先後2 次為
      警查獲仿冒之香菸，其品牌、種類幾近全部相同，顯見其
      來源應為同一，否則，豈有如此巧合之理？再考量證人李
      玉美證稱係被告乙○○請渠在上述處所販賣為警扣案之香
      菸等情，已如前述。由此足證被告乙○○於93年底，向不
      詳姓名年籍成年男子，購入相當數量之上開仿冒商標香菸
      後，於苗栗縣下公園內陳列販賣，嗣於94年12月22日為警
      會同苗栗縣政府財政局菸酒管理課人員查獲，並當場扣得
      如犯罪事實欄一（一）所示之仿冒長壽白軟包淡菸20包等
      香菸後。被告乙○○因不甘損失，復貪圖販賣仿冒商標香
      菸之利潤，又於同一地點，再度販賣其所購入之仿冒香菸
      。惟其為避免本人因販賣仿冒商標香菸再遭查獲而受處罰
      ，故利用智能障礙人士即證人李玉美幫忙販售。然被告乙
      ○○深恐證人李玉美因智能障礙無法為正常之交易而受矇
      騙，反造成其損失，故在旁加以注意，而於必要時予以相
      當之協助，並於證人李玉美為警查獲時，趁機逃逸。事後
      經證人李玉美指認上開仿冒香菸為其所有後，因其非為警
      當場查獲，即以上開仿冒香菸並非其所有，亦非其販賣為
      由，企圖免除其刑事責任等事實，應堪認定。
（四）被告乙○○雖辯稱：上開仿冒香菸不是其的，而是客人到
      其店裡吃麵時，把香菸放到其店裡面的等語。然被告乙○
      ○僅空言泛指上開仿冒香菸是不明人士遺留，並未舉證以
      實其說，其陳述之真實性已非無疑。且被告乙○○於第1
      次販賣仿冒香菸為警查獲時，自承仿冒之香菸，係其向不
      詳姓名年籍成年男子購入後販賣等語。而被告乙○○先前
      既因販賣仿冒香菸為警查獲，則見不明人士持上開仿冒之
      香菸於其店裡販賣時，自應有所警覺而加以阻止或為其他
      處置，豈有不聞不問，任其所稱之不明人士於其麵店公然
      販售，甚至任憑該不明人士將上開仿冒香菸留置於其麵店
      之理。是被告乙○○陳稱該香菸係不明人是遺留於其麵店
      而非其所有等情，實與常理有違，自難令人採信。
（五）至被告乙○○雖以證人李玉美之智能障礙為由，對其證詞
      之證明力有所質疑。惟證人李玉美智能雖有障礙，但非全
      無智能，其智能雖不及其同年齡之人，亦非毫無辨識外界
      事務之能力，且其上述證詞較諸常人更無虛偽之情形，其
      證詞堪以採信等情，已如前述。是被告乙○○以證人李玉
      美之智能障礙為由，認其證詞不可採信，委無可採。
（五）綜上，被告乙○○所辯無非臨訟卸責之詞，均不足採信。
      此外，復有苗栗縣政府財政局菸酒管理課訪談紀錄、苗栗
      縣政府扣押物收據、經濟部中央標準局商標註冊證2 份、
      中華民國商標註冊證4 份、臺灣菸酒公司94年12月28日台
      菸酒菸字第0940027776號函、經濟部智慧財產局96年4 月
      30日（96）智商0924字第09680194940 號函及同函所附的
      商標註冊簿、傑太日煙國際股份有限公司95年1 月11日JT
      Ｚ○○○○○○○○○1 號函、新加坡商帝國菸草股份有限公司台灣
      分公司95年1 月13日94年營字第200 號函、英美菸草台灣
      公司函覆苗栗縣政府94年12月29日府財菸字第0940151524
      號函之函文、現場及上開仿冒香菸照片4 張附卷可稽，其
      犯罪事實欄一（二）之違反商標法犯行，洵堪認定。
四、核被告乙○○所為，係犯商標法第82條之販賣仿冒商標商品
    罪。其於犯罪事實欄一（二）所示之販賣仿冒商標商品犯行
    ，係利用無責任能力人李玉美而犯之，應論以間接正犯。被
    告乙○○先後多次販賣前揭仿冒商標之商品行為，均時間緊
    接，且手法相同，所犯均係構成要件相同之罪名，顯係基於
    概括犯意而反覆為之，應為刑法修正前第56條所規定之連續
    犯【被告於行為後，刑法第56條連續犯之規定，業於94年2
    月2 日修正公布刪除，並於95年7 月1 日施行，則被告之犯
    行，因行為後新法業已刪除連續犯之規定，此刪除雖非犯罪
    構成要件之變更，但顯已影響行為人刑罰之法律效果，自屬
    法律有變更，依新法第2 條第1 項規定，比較新、舊法結果
    ，仍應適用較有利於被告之行為時法律即舊法論以連續犯（
    最高法院95年第8 次刑事庭會議決議參照）】，應依修正前
    刑法第56條規定論以1 個販賣仿冒商標商品罪，並加重其刑
    。又被告乙○○販入如附表一、二所示仿冒商標之香菸後，
    於上述時地賣出，係1 行為觸犯數個販賣仿冒商標商品罪，
    為同種想像競合犯，應依修正後刑法第55條之規定從1 重處
    斷【被告乙○○行為後，修正後刑法第55條規定：「一行為
    而觸犯數罪名者，從一重處斷，但不得科以較輕罪名所定最
    輕本刑以下之刑。」，此但書科刑之限制，為想像競合犯法
    理之明文化，非屬法律之變更，自無比較新舊法比較之問題
    （最高法院95年第8 次刑事庭會議決議參照），應依一般法
    律適用之原則，適用修正後之刑法第55條之規定，從1 重處
    斷。】。又檢察官雖未將被告乙○○販賣上開仿冒CASTER 5
    MILD香菸、CASTER 7 MILD香菸、SEVENS TARS 香菸、峰牌香
    菸、七星硬盒香菸、七星硬盒淡菸、至尊大衛杜夫香菸、大
    衛杜夫淡菸、大衛杜夫（黑色）香菸、555 牌香菸之犯行（
    即附表二所示之商標名稱及圖樣部分）起訴，惟此部分之販
    賣仿冒商標商品犯行，與檢察官所起訴之被告販賣仿冒長壽
    白軟包淡菸、長壽黃硬盒菸、長壽尊爵圓角包淡菸、長壽尊
    爵硬盒低淡菸、新樂園淡菸之犯行（即附表一所示之商標名
    稱及圖樣部分），具有想像競合犯、連續犯之裁判上1 罪之
    關係，依刑事訴訟法第267 條「檢察官就犯罪事實一部起訴
    者，其效力及於全部。」規定，本院自得就檢察官未起訴之
    上開販賣仿冒商標商品之犯罪事實，併予審究，附此敘明。
    爰審酌被告乙○○犯罪之手段、其智識程度、犯罪所生之損
    害、犯後態度等一切情狀，量處如主文所示之刑，並依刑法
    修正前第41條第1 項前段之規定，諭知易科罰金之折算標準
    【本件被告乙○○於犯罪時之刑法第41條第1 項前段規定：
    「犯最重本刑為5 年以下有期徒刑以下之刑之罪，而受6 個
    月以下有期徒刑或拘役之宣告，因身體、教育、職業、家庭
    之關係或其他正當事由，執行顯有困難者，得以1 元以上3
    元以下折算1 日，易科罰金。」又被告行為時之易科罰金折
    算標準，修正前罰金罰鍰提高標準條例第2 條前段（現已刪
    除）規定，就其原定數額提高為10 0倍折算1 日，則本件被
    告乙○○行為時之易科罰金折算標準，應以銀元300 元折算
    1 日，經折算為新臺幣後，應以新臺幣900 元折算為1 日。
    惟95年7 月1 日修正公布施行之刑法第41條第1 項前段則規
    定：「犯最重本刑為5 年以下有期徒刑以下之刑之罪，而受
    6 個月以下有期徒刑或拘役之宣告者，得以新臺幣1,00 0元
    、2,000 元或3,000 元折算1 日，易科罰金。」，比較修正
    前後之易科罰金折算標準，以95年7 月1 日修正公布施行前
    之規定，較有利於被告，茲就被告乙○○上開所處之刑，並
    依修正前刑法第41條第1 項前段規定，諭知易科罰金之折算
    標準】。末查，本件為警查扣之仿冒商標香菸，業經苗栗縣
    政府依菸酒管理法第58條之規定沒入，並於95年9 月27日銷
    毀在案，此有苗栗縣政府96年5 月3 日府財菸字第09600656
    93號函及該函所附之95年3 月1 日府財菸字第0950023411號
    行政處分書、苗栗縣政府96年5 月3 日府財菸字第09606570
    2 號函及該函所附之95年4 月27日府財菸字第0950053582號
    裁處書、苗栗縣政府95年9 月22日府教國字第0950126995號
    函及該函所附之95年9 月27日擬銷毀私菸酒扣押物統計表在
    卷可憑，茲因本件扣案之仿冒商標香菸，業經銷毀而不存在
    ，故不另為沒收之諭知，附此敘明。
據上論斷，應依刑事訴訟法第452 條、第299 條第1 項前段，商
標法第82條，刑法第2 條第1 項前段、第11條前段、修正前刑法
第56條、刑法第55條前段、修正前刑法第41條第1 項前段，罰金
罰鍰提高標準條例第1 條前段、修正前罰金罰鍰提高標準條例第
2 條，現行法規所定貨幣單位折算新臺幣條例第2 條，判決如主
文。
本案經檢察官魏宏安到庭執行職務。
中　　華　　民　　國　　96　　年　　6 　　月　　27　　日
　　　　　　　　　刑事  第三庭  審判長法　官  柳章峰
                                      法　官　吳國聖
                                      法　官  呂曾達
以上正本證明與原本無異。
如不服本判決，應於判決送達後10日內向本院提出上訴狀（應抄
附繕本）。告訴人或被害人如對於本判決不服者，應具備理由請
求檢察官上訴，其上訴期間之計算係以檢察官收受判決正本之日
期為準。
                                      書記官  許千士
中　　華　　民　　國　　96　　年　　6 　　月　　27　　日
附錄論罪科刑法條
商標法第82條
明知為前條商品而販賣、意圖販賣而陳列、輸出或輸入者，處一
年以下有期徒刑、拘役或科或併科新臺幣 5 萬元以下罰金。
附表三
（一）附表一所示商標之商標專用期間
     1、編號1 部分：
        專用期間為71年11月1 日起至81年10月31日止。延展專
        用期間至101年10月31日止。
     2、編號2部分：
        專用期間為92年3月16日起至101年10月31日止。
     3、編號3部分：
        專用期間為92年3月16日起至101年4月15日止。
     4、編號4部分：
        專用期間為92年3月16日起至101年4月15日止。
     5、編號5部分：
        專用期間為92年3月16日起至101年10月31日止。
     6、編號6部分：
        專用期間為79年10月1 日起至81年10月31日止。延展專
        用期間至101 年10月31日止。
     7、編號7部分：
        專用期間為92年3月16日起至101年10月31日止。
（二）附表二所示商標之商標專用期間
     1、編號1 部分：
        專用期間為89年7 月16日起至99年7 月15日止。
     2、編號2部分：
        專用期間為94年9月1日起至104年8月31日止。
     3、編號3部分：
        專用期間為77年10月1 日起。延展專用期間至105 年6
        月30日止。
     4、編號4部分：
        專用期間為78年3 月1 日起。延展專用期間至105 年6
        月30日止。
     5、編號5部分：
        專用期間為93年6月1日起至103年5月31日止。
     6、編號6部分：
        專用期間為78年3 月1 日起。延展專用期間至105 年6
        月31日止。
     7、編號7部分：
        專用期間為74年3 月16日起。延展專用期間至104 年3
        月15日。
     8、編號8部分：
        專用期間為84年4 月1 日起。延展專用期限至101 年10
        月31日。
